臺灣高雄地方法院民事判決
110年度簡上字第33號
上  訴  人  劉俊龍  
被  上訴人  張微彩  
上列當事人間請求確認本票債權不存在事件，上訴人對於民國10
9年12月10日本院109年度鳳簡字第510號第一審判決提起上訴，
本院於民國111年5月4日言詞辯論終結，判決如下：
    主      文
上訴駁回。
第二審訴訟費用由上訴人負擔。
　　事實及理由
一、上訴人起訴主張：
　㈠兩造於民國102年間因上訴人積欠高額卡債，委請其當時之女
    友即被上訴人向法院聲請更生，被上訴人竟向其謊稱，因更
    生程序需提出債務證明，故要求上訴人簽發空白授權本票以
    製作虛假債務憑證，上訴人因而陷於錯誤，故於102年之不
    詳時日，於6張本票上填載發票人、地址及身分證號碼等記
    載事項、另於一張空白紙上簽名並按捺指印後交付被上訴人
    ，並囑咐被上訴人應遵其授權填載本票。
　㈡惟上訴人經法院許可更生聲請數年後，被上訴人未經同意即
    於空白票據偽填金額、發票日、到期日，盜蓋上訴人印章，
    製成如附表一所示之本票6紙（下稱系爭本票），另於前開
    空白紙上書立上訴人向被上訴人借款等文字，製作不實之同
    意書（下稱系爭同意書），並以系爭本票及系爭同意書向本
    院聲請本票裁定，經本院以109年度司票字第3220號裁定（
    下稱系爭本票裁定）准予強制執行，被上訴人復以系爭本票
    裁定為執行名義聲請對被上訴人之薪資債權為強制執行，經
    臺灣臺北地方法院109年度司執字第100462號（下稱系爭執
    行事件）受理。上訴人既未向被上訴人借款，亦無授權被上
    訴人得製作系爭本票，被上訴人自不得對上訴人行使系爭本
    票之票據權利，故起訴聲明：確認被上訴人持有如系爭本票
    裁定所示之系爭本票，對上訴人之本票債權不存在。
二、被上訴人則以：上訴人因車禍無法工作，故自100年2月1日
    起至102年2月18日止陸續向被上訴人為附表二所示之借款（
    下稱系爭借貸），為提供擔保，始簽發空白票據，授權被上
    訴人製作系爭本票。兩造嗣於102年4月15日亦簽立系爭同意
    書，確立有系爭借貸存在，被上訴人對上訴人自有系爭本票
    債權存在等語以為抗辯，並聲明：上訴人之訴駁回。
三、原審審理後，認定系爭本票簽發過程並無詐欺情事，該等本
    票為有效票據，判決上訴人敗訴。上訴人不服提起上訴，並
    聲明：㈠原判決廢棄。㈡確認被上訴人持有如系爭本票裁定所
    示之系爭本票，對上訴人之本票債權不存在。被上訴人聲明
    ：上訴駁回。
四、不爭執事項（見本院卷第108頁至第109頁）：
　㈠系爭本票之發票人簽名、地址、身分證字號為上訴人簽寫。
    系爭本票之發票日、到期日、票面金額為被上訴人簽寫。
　㈡系爭本票上所蓋「劉俊龍」之印鑑章為真正。
　㈢系爭同意書中劉俊龍之簽名、身分證字號為上訴人所親簽，
    指印為上訴人親蓋。　　　　　　　
五、得心證之理由：　
　㈠按確認法律關係之訴，非原告有即受確認判決之法律上利益
    者，不得提起之，民事訴訟法第247條第1項前段定有明文。
    該條所謂「即受確認判決之法律上利益」，係指因法律關係
    之存否不明確，致原告私法上之地位有受侵害之危險，而此
    項危險得以對於被告之確認判決除去之者而言。經查，被上
    訴人前持以上訴人為發票人之系爭本票向本院聲請本票裁定
    ，並經本院做成系爭本票裁定，本院已依職權調閱司票卷之
    全案卷宗查核屬實，是依票據法第121條、第29條、第123條
    等規定，上訴人本應負發票人責任，惟上訴人對系爭本票債
    權及請求權之存在與否既有爭執，如不訴請確認，上訴人在
    私法上之地位將有受侵害之危險，依上開說明，上訴人應有
    受確認判決之法律上利益，自得提起本件確認之訴，合先敘
    明。
　㈡按票據乃文義證券及無因證券，票據上之權利義務悉依票上
    所載文義定之，與其基礎之原因關係各自獨立，票據上權利
    之行使不以其原因關係存在為前提。執票人行使票據上權利
    時，就其基礎之原因關係確係有效存在不負舉證責任。且若
    票據債務人以自己與執票人間所存抗辯之事由對抗執票人，
    依票據法第13條規定觀之雖非法所不許，仍應先由票據債務
    人就該抗辯事由之基礎原因關係負舉證之責任。惟當票據基
    礎之原因關係確立後，法院就此項原因關係進行實體審理時
    ，當事人於該原因關係是否有效成立或已否消滅等事項有所
    爭執，即應適用各該法律關係之舉證責任分配原則，而非猶
    悉令票據債務人負舉證責任（最高法院107年度台上字第158
    4號判決意旨參照）。
　㈢兩造固不爭執系爭本票之發票人簽名、地址、身分證字號後
    為上訴人簽寫，而系爭本票之發票日、到期日、票面金額為
    被上訴人簽寫（見本院卷第108頁至第109頁），然就系爭本
    票之基礎原因關係，上訴人主張：其曾委託被上訴人協助處
    理其消費者債務清理條例事件，被上訴人向其謊稱要開立本
    票做為證據，故受被上訴人詐欺始開立（見原審卷第105頁
    至第106頁），被上訴人則稱：系爭本票是為擔保系爭借貸
    之債權所簽立（見原審卷第107頁），顯見兩造間就系爭本
    票之基礎原因關係存有爭執，依上開說明，自應由系爭本票
    之票據債務人即上訴人，就其簽發系爭本票之原因關係為遭
    上訴人詐欺乙節負舉證之責。然上訴人於原審已稱:其無法
    舉證是受到詐欺開立系爭本票，沒有人知道被上訴人是為聲
    請消債事宜，始叫我簽本票（見原審卷第105頁、第176頁）
    ，依該等舉證結果，上訴人主張其係遭被上訴人詐欺而簽發
    系爭本票，自非可採。
　㈣被上訴人主張系爭本票是為擔保系爭借貸所開立，已提出系
    爭同意書為憑（見原審卷第59頁），又按私文書經本人簽名
    、蓋章或按指印者，推定為真正。民事訴訟法第358條第1項
    分別定有明文。系爭同意書記載：「本人劉俊龍因在99年11
    月27日，遭駕駛人吳正煌酒駕追撞，及100年6月13日又遭駕
    駛人林美卿碰撞，導致脊椎末梢四節移位，無法工作，生活
    艱巨，陸續向友人張微彩借款，第一筆12萬元正、第二筆8
    萬元正、第三筆10萬元正、第四筆5萬元正、第五筆10萬元
    正、第六筆3萬元正，共計48萬元正，並以簽本票為依據…」
    等文字，立約人欄位則載有上訴人親簽姓名、身分證字號，
    另由上訴人親自按捺指印，並由上訴人蓋用其私章（見原審
    卷第106頁、第175頁），依上揭規定，系爭同意書推定為真
    正。又上訴人雖主張：被上訴人替上訴人處理消債事務時，
    會要其先在空白紙上簽名，其餘內容再由被上訴人填寫，故
    當時其簽名用印時，僅是係一張空白紙，尚無同意書任何文
    字記載等語，惟查：
　　⒈又事實有常態與變態之分，其主張常態事實者無庸負舉證
      責任，反之，主張變態事實者，則須就其所主張之事實負
      舉證責任。私文書之文義經記載明確後，始簽名、蓋章表
      示承認為該文義之作成人為常態；先簽名、蓋章於空白紙
      據後，再由他人記載文書之文義為變態，故主張變態事實
      之當事人，應就此負舉證責任（最高法院87年度台上字第
      2631號裁定意旨參照）。
　　⒉上訴人就其主張「先由上訴人蓋章、簽名，再由被上訴人
      記載文書之內容」雖已提出異議狀（見原審卷第15頁），
      然此僅能知悉該狀之內容為被上訴人撰寫、簽名則為上訴
      人簽名，然此書面無從得知「文義內容製作時間」與「簽
      名時間」之先後，自不能對上訴人為有利之認定，亦難單
      以此他訴訟之文書，即認定上訴人已就「先簽名、蓋章於
      空白紙據後，再由他人記載文書之文義」之變態事實，為
      充足之舉證。再查上訴人於99年11月27日業經高雄市立小
      港醫院診斷受有「臀部挫傷併尾錐骨移位」之傷害，99年
      11月30日亦經霖園醫院診斷受有「尾錐骨折伴脫位」之傷
      害（見原審卷第21頁至第23頁），是系爭同意書於102年4
      月15日，記載上訴人於因罹患「脊椎末梢四節移位」病症
      所生具有借貸情事，未有明顯與事實不符之情。
　　⒊況系爭同意書為B4紙張大小，同意書記載內容篇幅占超過
      二分之一以上比例之篇幅，而兩造均簽名於文書之左下方
      ，且此全文內容及立約人欄之兩造之簽章、指印位置均甚
      為密接，依據常情，上訴人先簽名、書寫身分證字號、按
      捺指印、用印在空白紙張上，再由他人填載同意書內容之
      可能性，實屬較低。於上訴人未能舉證變態事實存在前，
      應認系爭同意書為真正。
　㈤復查系爭同意書所記載6次借貸之金額，確實與系爭本票上之
    發票金額相符，且查系爭本票之之金額欄除手寫金額外，均
    特別蓋用有「上訴人之真正私章」（見本院卷第45頁至第47
    頁、第109頁），上訴人未能舉證系爭本票上之用印有盜蓋
    情事，則由系爭本票及系爭同意書之緊密關聯性觀之，系爭
    本票應為擔保系爭借貸所載之消費借貸關係所簽發。且於系
    爭本票開立過程中，兩造應曾就發票金額與借款之總金額之
    一致性再為確認，上訴人始可能於系爭本票之發票金額欄處
    ，再特別用印。
　㈥另查被上訴人主張上訴人是於100年2月1日起至102年2月18日
    陸續向其借貸，系爭同意書之書立時間則為102年4月15日所
    簽立，是觀同意書做成時，系爭借貸已發生，而自同意書文
    義載有6筆借貸之數額，並記載上訴人就系爭借貸「以簽同
    意書」為依據，且有記載因系爭借貸尚未清償完畢，上訴人
    若能獲得工作獎金、年終、勞退、車禍理賠、醫療理賠等款
    項，願優先償還系爭借貸等清償意願，則綜合觀察系爭同意
    書之文義、系爭本票之開立，可認被上訴人應已具體交付系
    爭借貸之借款予上訴人，上訴人始願書立該等同意書作為借
    貸證明，並聲明可能之還款金源，可認系爭借貸應確已有效
    成立。從而，上訴人既願就系爭借貸開立擔保本票，其自行
    決定效果意思後，再囑託被上訴人依此效果意思填載發票金
    額及發票日，本質上與票據行為人即上訴人自行完成票據行
    為無異，上訴人就此有效票據，自應仍須負發票人責任，被
    上訴人對上訴人自有系爭本票之債權存在。
六、綜上所述，上訴人請求確認被上訴人持有系爭本票裁定所載
    之系爭本票票據債權不存在，為無理由，應予駁回。原審判
    決並無違誤。上訴意旨指摘原判決不當，求予廢棄改判，為
    無理由，應駁回其上訴。
七、本件事證已臻明確，兩造其餘攻擊防禦方法及所提證據，經
    核與判決結果不生影響，故不逐一論述，併此敘明。
八、據上論結，本件上訴為無理由，依民事訴訟法第436條之1第
    3項、第449條第1項、第78條，判決如主文。 　
中　　華　　民　　國　　111 　年　　 5 　　月　　20 　日
                  民事第一庭  審判長法  官  蔣志宗
　　　　　　　　　　　　　　　　　　法  官  劉定安
　　　　　　　　　　　　　　　　　　法　官　葉晨暘
以上正本係照原本作成。　
不得上訴。　　　　　　
中　　華　　民　　國　　111 　年　　5 　　月　　20　　日
                                    書記官  吳良美
【附表一】
編號 發票日(民國) 票面金額 （新臺幣） 到期日 票據號碼 1 100 年2 月1 日 12萬元 108 年1 月12日 649856 2 100年5月7日 8萬元 108 年1 月12日 649857 3 100 年11月7日 10萬元 108 年1 月12日 649858 4 101年1月29日 5萬元 108 年1 月12日 649859 5 101年6月25日 10萬元 108 年1 月12日 649860 6 102年2月18日 3萬元 108 年1 月12日 649861 

【附表二】
編號 被上訴人主張借款日 (民國) 被上訴人主張借款金額 （新臺幣） 1 100 年2 月1 日 12萬元 2 100年5月7日 8萬元 3 100 年11月7日 10萬元 4 101年1月29日 5萬元 5 101年6月25日 10萬元 6 102年2月18日 3萬元